【裁判字號】    89,勞訴,35
【裁判日期】    900530
【裁判案由】    給付退休金
【裁判全文】
臺灣台中地方法院民事判決  八十九年度勞訴字第三五號
    原      告  甲○○
    法定代理人  乙○○
右當事人間請求給付退休金事件，本院判決如左：
    主    文
被告應給付原告新臺幣玖萬捌仟柒佰陸拾元，及自民國九十年一月三十日起至清償日
止，按年息百分之五計算之利息。
原告其餘之訴駁回。
訴訟費用由被告負擔七分之一，餘由原告負擔。
本判決原告勝訴部分，於原告以新台幣萬元為被告供擔保後，得假執行。但被告如
於假執行程序實施前以新臺幣玖萬捌仟柒佰陸拾元為原告供擔保，得免為假執行。
原告其餘假執行之聲請駁回。
    事    實
一、原告方面：
  （一）聲明：
    (1)被告應給付原告新臺幣（下同）七十萬五千百元及自起訴狀繕本送達翌日起至
      清償日止按年息百分之五計算之利息。
    (2)原告願供擔保請准宣告假執行。
  （二）陳述：
    (1)原告自民國七十五年十月二十九日起受被告僱用擔任其所屬交通隊拖吊車場技
      工，在上開單位連續工作未曾間斷，迄八十九年五月十二日被告突以原告年齡
      屆滿六十歲為由予以解僱，此實為強制退休，被告此項解僱非惟違反勞動基準
      法，且未給付原告分文資遣費及退休金，經原告申訴後，由行政院勞工委員會
      中區勞檢查所派員檢查，認被告違反勞工法令部分除通知被告限期改善外，並
      另函臺灣臺中地方法院檢察署處理。另原告亦向行政院勞工委員會函詢獲答覆
      稱該會於八十六年九月一日公告指定公務機構技工、駕駛人、工友及清潔隊員
      自八十七年七月一日起適用勞動基準法，惟被告仍遲不給付退休金，原告乃請
      律師發存證信函予被告，被告不得已始函知原告謂其願給付原告二個月平均工
      資之資遣費四萬九千一百七十八元。惟原告自七十五年十月二十九日起受被告
      僱用迄八十九年五月十二日遭被告解僱止，原告受僱被告共十三年六月又十三
      日，解僱前六個月每月工資二萬五千二百元，被告應給付原告退休金七十萬五
      千六百元（即月平均工資二萬五千二百元乘以二十八個基數）。
    (2)對被告抗辯之陳述：
      被告應依法給付者係退休金而非資遣費，因勞動基準法並無規定年滿六十歲
        必十歲須解僱之規定，僅該法第五十四條第一項第一款有年滿六十歲僱主得
        強制退休，因此被告原告年滿六十歲依規定解僱，實為強制退休。其次，原
        告受被告僱用期間，並無被告所謂不能勝之情事，否則被告所發之解僱通知
        何不註明不能勝任工作，卻註明「年滿六十歲依規定解僱」等字句，足徵被
        告辯以原告遭其解僱係不能勝任云云，為卸責之詞。
      又行政院勞工委員會中區勞動檢查所，乃行政機關，其職權僅限於勞工行政
        事項，不得代替法院裁判私權紛爭，而本件原告請求退休金乃私權紛爭，不
        因勞動檢查所通知書上有「雇主終止勞動契約，未依法發給資遣費，違反勞
        動基準法第十七條之規定」等字句，即謂原告僅能請求資遣費而不得請求退
        休金。況資遣費與退休金之發給標準，計算方法有所不同，計算所得金額差
        異極大，因為依勞動基準法第十七條規定，資遣費之發給，係以每滿一年發
        給相當於一個月平均工資，未滿一年者，以比例計算，依同法第五十五條規
        定，退休金給與標準係每滿一年給二個基數，但超過十五年之工作年資者，
        每滿一年給一個基數，未滿半年以半年計，滿半年者以一年計，而所謂基數
        指退休時一個月平均工，被告辯以願給付原告資遣費，實係逃避應依法給付
        退休金之遁詞。
      假設原告於八十七年六月三十日前之工作年資不適用勞動基準法第五十五條
        之定給付退休金，亦應依勞工保險條例第五十九條規定給與原告退休金，因
        原告自七十五年十月二十九日起受被告僱用為技工，迄八十九年五月十二，
        共計十三年六月又十三日，倘依行政院勞工員會於八十六年九月一日公告指
        定公務機構技工、駕駛人、工友及清潔隊員自八十七年七月一日起適用勞動
        基準法，而解釋原告八十七年六月三十日以前工作年資十一年八月又二日不
        能依勞動基準法第五十五條規定給付退休金，然依同法第八十四條之二規定
        ，勞工工作年資自受僱之日起算，適用本法前之工作年資，其資遣費及退休
        金給與標準，依其當時應適用之法令規定計算，當時無法令可適用者，依各
        該事業單位自訂之規定或勞雇雙方協商計算之，且衡諸勞工退休金與勞工保
        條例規定之老年給付有同性質之養老目的，被告自應適用勞工保險條例第五
        十九條規定被保險人請領老年給付者，其保險年資合計每滿一年按其平均月
        投保薪資，發給一個月老年給付，給與原告十二個月工資計算之退休金，計
        十三萬二千四百元（每月工資二萬五千二百元乘以十二個月），被告就此部
        分給與，認應由勞雇雙方協調，且給付之名目為資遣費，並以每滿一年給付
        半個月平均工資計算，應不符勞動基準法之立法意旨。而原告如自八十七年
        七月一日起適用勞動基準法之年資為一年十個月又十一日，依法可請求被告
        給付四個基數退休金一十萬零八百元。被告雖函知原告願給付原告資遣費四
        萬九千一百七十八元，但此項表示並不符債務本旨，原告並不接受，不得謂
        原告欠缺訴之利益。
  （三）證據：
        提出僱用契約六紙、員工年資休假一覽表一紙、解僱通知書一紙、行政院勞
        工委員會中區勞動檢查所函八十九年十一月一日台八十九勞中檢綜字第五０
        三六一四三號函、行政院勞工委員會八十九年勞動一字第００三六０八一號
        函、郵局存證信函、臺中市警察局八十九年十二月七日（八九）中市警交字
        第五四七四七號函、工資發放條影本。
二、被告方面：
  （一）聲明：原告之訴駁回。被告如受不利判決願供擔保請准為假執行之宣告。
  （二）陳述：
    (1)原告於七十五年十月二十九日起受僱於被告擔任被告所屬交通隊第三分隊拖吊
      車場技工，八十九年五月十二日被告因原告年事已高對所擔任之工作確不能勝
      任，而通知原告終止勞動契約，是本件應係終止勞動契約後資遣費之問題，亦
      有原告提出申訴後經行政院勞工委員會中區勞動檢查所勞動檢查通知書就違反
      規定事項及法規條款中所示雇主終止勞動契約，未依法發給資遣費，違反勞動
      基準法第十七條之規定堪憑。
    (2)原告為被告所雇用任被告所屬交通隊第三分隊拖吊車場技工，依行政院勞工委
      員會八十七年一月五日所發之台八十六勞動一字第０五六四一四號函示公務機
      構技工、駕駛人、工友及清潔隊員自八十七年七月一日適用勞動基準法，固凡
      公務機構擔任技工、駕駛人、工友及清潔隊員，均應依該法規定辦理。至於按
      日計酬臨時僱用人員，如其所從事之工作與上開人員工作相同，即屬該等人員
      之範圍，應適用勞動基準法。是原告應自八十七年七月一日起適用勞動基準法
      。
    (3)依勞動基準法第八十四條之二規定，原告自七十五年十月二十九日受雇起至八
      十九年五月十二日終止勞動契約止，共計有十三年六月又十三日之年資，其間
      於八十七年七月一日適用勞動基準法前年資為十一年八月又二日，適用勞基準
      法後之年資為一年十月又十一日，依勞動基準法第十七條第二項規定依前款計
      算剩餘月數，或工作未滿一年者，以比例計給之。未滿一個月者以一個月計。
      故原告於適用勞動基準法前之工作年資以十一年九個月計，適用勞動基準法後
      應以一年十一個月計。原告適用勞動基準法後年資為一年十一個月，依勞動基
      準法第十七條第一款規定，被告應給付原告一又十一個月平均工資之資遣費。
      原告適用勞動基準法前工作年資以十一年九個月計，因無可資適用之法令適用
      計算資遣費，被告就此亦無自訂規定，依勞動基準法第八十四條之二規定，應
      由勞雇雙方協商，為此，被告認以每滿一年給付半月平均工資為適當，依此計
      算，被告就適用勞動基準法前之年資部分應給付五又二十四分之二十一個月平
      均工資之資遣費。原告於終止勞動契約前六個月之均工資為每月二萬四千五百
      八十九元，依前開計算方式七又二十四分之十九個月之平均工計十九萬一千五
      百九十元。
    (4)被告前於八十九年十二月七日以（八九）中市警交字第五四七四七號函通知原
      告就其請求資遣費一案同意給付原告適用勞動基準法後之資遣費計四萬九千一
      百七十八元，惟原告遲未辦理領取手續，就此部分原告顯欠缺訴之利益，併予
      敘明。
  （三）證據：提出行政院勞工委員會中區勞動檢查所查結果通知影本一份、行政院
        勞工委員會八十七年一月五日台八十六勞動一字第０五六四一四號函影本一
        份、台中市警察局八十九年十二月七日（八九）中市警交字第五四七四七號
        函影本一份、臺中市政府八十七年九月三十日八七府人一字第一三九五七五
        號函影本一份、原告解僱前六個月薪資明細表一份、台中市警察局八十八年
        十一、十二月、八十九年一、二、三、四月份臨時僱工薪資清冊影本各一份
        為證。
    理    由
一、原告主張自七十五年十月二十九日起受被告僱用擔任其所屬交通隊拖吊車場技工
    ，在上開單位連續工作未曾間斷，迄八十九年五月十二日被告突以原告年齡屆滿
    六十歲為由予以解僱，且被告僅稱願給付原告資遣費四萬九千一百七十八元。惟
    原告自七十五年十月二十九日起受被告僱用迄八十九年五月十二日遭被告解僱止
    ，原告受僱被告共十三年六月又十三日，解僱前六個月每月工資二萬五千二百元
    ，被告以原告年滿六十歲依規定解僱，實為強制退休。被告應給付原告退休金七
    十萬五千六百元（即月平均工資二萬五千二百元乘以二十八個基數）等語。被告
    則以原告自七十五年十月二十九日起受僱於被告擔任被告所屬交通隊第三分隊拖
    吊車場技工，八十九年五月十二日被告因原告年事已高對所擔任之工作確不能勝
    任，而通知原告終止勞動契約，是本件應係終止勞動契約後資遣費之問題，依勞
    動基準法第八十四條之二規定，原告自七十五年十月二十九日受雇起至八十九年
    五月十二日終止勞動契約止，共計有十三年六月又十三日之年資，其間於八十七
    年七月一日適用勞動基準法前年資為十一年八月又二日，適用勞基準法後之年資
    為一年十月又十一日，依勞動基準法第十七條第二項規定依前款計算剩餘月數，
    或工作未滿一年者，以比例計給之。未滿一個月者以一個月計。故原告於適用勞
    動基準法前之工作年資以十一年九個月計，適用勞動基準法後應以一年十一個月
    計。原告適用勞動基準法後年資為一年十一個月，依勞動基準法第十七條第一款
    規定，被告應給付原告一又十一個月平均工資之資遣費。原告適用勞動基準法前
    工作年資以十一年九個月計，因無可資適用之法令適用計算資遣費，被告就此亦
    無自訂規定，依勞動基準法第八十四條之二規定，應由勞雇雙方協商，為此，被
    告認以每滿一年給付半月平均工資為適當，依此計算，被告就適用勞動基準法前
    之年資部分應給付五又二十四分之二十一個月平均工資之資遣費。原告於終止勞
    動契約前六個月之均工資為每月二萬四千五百八十九元，依前開計算方式七又二
    十四分之十九個月之平均工計十九萬一千五百九十元。且原告就其請求資遣費一
    案同意給付原告適用勞動基準法後之資遣費計四萬九千一百七十八元，惟原告遲
    未辦理領取手續，就此部分原告顯欠缺訴之利益等語置辯。
二、原告主張自七十五年十月二十九日起受被告僱用擔任其所屬交通隊拖吊車場技工
    ，在上開單位連續工作未曾間斷，迄八十九年五月十二日被告予以解僱一節，並
    提出僱用契約六紙、員工年資休假一覽表一紙、解僱通知書一紙為證，復為被告
    所是認，應堪信為真正。而原告主張渠任技工一職有勞動基準法之適用一節，並
    提出行政院勞工委員會八十七年一月五日台八十六勞動一字第０五六四一四號函
    為證，亦為被告所自承，亦堪信為實在。
三、原告另主張被告以原告年齡屆滿六十歲為由予以解僱，此實為強制退休一節，為
    被告所否認，辯稱被告係以原告年事已高對所擔任之工作確不能勝任，而通知原
    告終止勞動契約，是本件應係終止勞動契約後資遣費之問題云云。經查原告主張
    被告以渠年齡滿六十歲為由解僱一節，有原告提出臺中市警察局臨時僱工解僱通
    知書影本一紙在卷可證，復為被告所不爭執，被告雖另辯以原告係因年事已高對
    所擔任之工作確不能勝任云云，然被告未能舉證證明原告因年滿六十歲即有何不
    能勝任工作之情事，足徵被告係以原告滿年六十歲為由終止勞動契約，應無疑義
    。而本件首應認定者，為被告以原告滿年六十歲為由終止勞動契約應屬資遣或強
    制退休。按非有左列情事之一，雇主不得預告勞工終止勞動契約：一、歇業或轉
    讓時。二、虧損或業務緊縮時。三、不可抗力暫停工作在一個月以上時。四、業
    務性質變更，有減少勞工之必要，又無適當工作可供安置時。五、勞工對於所擔
    任之工作確不能勝任時。又勞工在第五十條規定之停止工作期間（即女工分娩前
    後）或第五十九規定之醫療期間（即職業災害醫療期間），雇主不得終止契約，
    但雇主因天災、事變或其他不可抗力致事業不能繼續，經報主管機關核定者，不
    在此限。勞動基準法第十一條、第十三條分別定有明文。又雇主依第十一條或第
    十三條但書規定終止勞動契約，依同法第十六條規定則有預告期間，並依同法第
    十七條之規定，雇主應發給勞工資遣費。另勞工非有左列情形之一者，雇主不得
    強制其退休：一、年滿六十歲者。二、心神喪失或身體殘廢不堪勝任工作者。同
    法第五十四條第一項亦有明文。本件被告以原告年滿六十歲為由解僱而終止勞動
    契約，已如前述，被告雖辯以本件係資遣云云，惟揆諸上開法條，雇主發給原告
    資遺遣費終止勞動契約之事由並未包括勞工年齡滿六十歲之情形，如以年滿六十
    歲為由終止勞動契約者，係勞動基準法第五十四條第一項第一款所示之強制退休
    。是被告以原告年滿六十歲為由解僱一節，其真意應為強制原告退休，被告辯以
    應係資遣之問題云云，尚難採信。被告另提出行政院勞工委員會中區勞動檢查所
    通知書上有「雇主終止勞動契約，未依法發給資遣費，違反勞動基準法第十七條
    之規定」等字句為證，惟行政機關之見解並未足拘束法院之判斷，上開通知書之
    記載尚未足採。是原告主張被告以其年齡屆滿六十歲為由予以解僱，此實為強制
    退休一節，應堪可採。
四、本件既屬強制退休，雇主自應依勞動基準法第五十五條之規定給付退休金。經查
    原告自七十五年十月二十九日受雇起至八十九年五月十二日終止勞動契約，而被
    告任臨時僱工，擔任被告所屬交通隊拖吊車場技工等情，為兩造所不爭執，而依
    行政院勞工委員會八十七年一月五日八十六勞動一字第０五六四一四號函示公務
    機構技工、駕駛人、工友及清潔隊員自八十七年七月一日適用勞動基準法，固凡
    公務機構擔任技工、駕駛人、工友及清潔隊員，均應依該法規定辦理。至於按日
    計酬臨時僱用人員，如其所從事之工作與上開人員工作相同，即屬該等人員之範
    圍，應適用勞動基準法。是原告應自八十七年七月一日起適用勞動基準法，應無
    疑義。按勞工工作年資自受僱之日起算，適用本法前之工作年資，其資遣費及退
    休金給與標準，依其當時應適用之法令規定計算，當時無法令可資適用者，依各
    該事業單位自訂之規定或勞雇雙方協商計算之，適用本法後之工作年資，其資遣
    費及退休金給與標準，依第十七條及第五十五條規定計算，勞動基準法第八十四
    條之二定有明文，本件原告共計有十三年六月又十三日之年資，其間於八十七年
    七月一日適用勞動基準法前年資為十一年八月又二日，適用勞基準法後之年資為
    一年十月又十一日，依同法第五十五條第一項第一款勞工退休金之給與標準，按
    其工作年資每滿一年給與兩個基數，但超過十五年之工作年資，每滿一年給與一
    個基數，最高總數以四十五個基數為限，未滿半年以半年計算，滿半年以一年計
    ，是原告工作適用勞動基準法部分年資為二年，共計四個基數。而退休金基數之
    標準，係指核准退休時一個月平均工資，另平均工資謂計算事由發生之當日前六
    個月內所得工資總額除以該期間之總日數所得金額。勞動基準法第五十五條第二
    項、第二條第四款前段分別定有明文。原告終止勞動契約前六個月工資為二萬四
    千三百元、二萬四千七百五十元、二萬五千二百元、二萬五千二百元、二萬五千
    二百元、二萬五千二百元，有被告提出之原告薪資清冊可證，共計十四萬九千八
    百五十元，除以期間總日數一百八十二日，平均工資為八百二十三元（元以下四
    捨五入），其一個月平均工資為二萬四千六百九十元。計四個基數計九萬八千七
    百六十元。至於勞動基準法適用前年資雖得併計，惟適用前之退休金依其當時應
    適用之法令規定計算，當時無法令可資適用者，依各該事業單位自訂之規定或勞
    雇雙方協商計算之，被告辯以並無自訂之規定，為原告所不爭執，亦乏當時應適
    用之法令規定，被告雖稱願協商給付資遣費，然為原告拒絕而請求給付退休金，
    亦難認雙方就勞動基準法適用前部分之退休金已有協商計算，是原告就部分之請
    求尚屬無據。原告雖另稱勞動基準法適用前部分勞工退休金與勞工保條例規定之
    老年給付有同性質之養老目的，被告自應適用勞工保險條例第五十九條規定被保
    險人請領老年給付者，其保險年資合計每滿一年按其平均月投保薪資，發給一個
    月老年給付，給與原告十二個月工資計算之退休金，計十三萬二千四百元（每月
    工資二萬五千二百元乘以十二個月）等語，惟勞動基準法與勞工保險條例二者立
    法目的不同，尚難遽以比附援引。是就勞動基準法適用前退休金部分，應由依該
    法第八十四條之二協商計算之。
五、綜上，本件原告請求退休金就九萬八千七百六十元之部分及自起訴狀繕本送達翌
    日即九十年一月三十日起至清償日止之法定遲延利息，為有理由，應予准許，逾
    此部分無理由，不應准許，應予駁回，
六、兩造陳明願供擔保請准宣告假執行及免為假執行，經核均無不符，爰分別酌定相
    當擔保金額准許之。至原告敗訴部分，其假執行之聲請已失所附麗，應併予駁回
    之。
七、本件事證已臻明，兩造其餘攻擊防禦方法及舉證，核與判決結果不生影響，無庸
    一一論列，併此敘明。
據上論結，本原告之訴一部有理由，一部無理由，依民事訴訟法第第七十九條但書、
第三百九十條第二項、第三百九十二條，判決如主文。
中      華      民      國    九十      年      五      月    三十      日
                                臺灣台中地方法院民事第三庭
~B法      官  陳  葳
右為正本係照原本作成
如對本判決上訴，須於判決送達後廿日內向本院提出上訴狀
中      華      民      國    九十      年      五      月    三十      日
~B法院書記官  田靜嫻


司法院資訊處製作；財團法人民間司法改革基金會備份。
